【裁判字號】    98,重上,33
【裁判日期】    980820
【裁判案由】    分割共有物
【裁判全文】
臺灣高等法院臺中分院民事判決  98年度重上字第33號
上  訴  人  ｑ○○
視同上訴人  Ｈ○○○
            ｃ○○
            ｄ○○
            Ｖ○○
            ｉ○○
            ｆ○○
            Ｉ○○
            巳○○
            辰○○
            甲酉○
                        5樓
            甲庚○○
            申○○
            ｋ○桂
            甲Ｌ○
            ｔ○○    （即陳安吉承受訴訟人）
            甲宙○
            甲玄○
            Ｅ○○
            Ｇ○○○○○○
            Ｆ○○○○○○
            ｂ○○○○○○
            甲Ｋ○
            甲Ｊ○
            ｙ○○
            甲午○
            甲Ｇ○○
            甲巳○
            ｓ○○
            ｘ○○
            ｎ○○
            ｌ○○
            ｍ○○
            ａ○○
            ｊ○○
            ｅ○○
            Ｚ○○
兼  上二人
共      同
法定代理人  丁○○
視同上訴人  甲甲○
            甲丙○
                        1號2樓
            甲乙○
            Ｄ○○
            Ｂ○○
            ｋ○桃
            酉○○
            癸○○
            甲Ｖ○
            寅○○
            卯○○
            未○○
            午○○
            甲天○
            甲地○
            甲宇○
            黃○○
                        號
            甲Ｓ○    （即甲Ｕ○○之承受訴訟人）
            甲Ｔ○    （即甲Ｕ○○之承受訴訟人）
            甲Ｒ○   （即甲Ｕ○○之承受訴訟人）
            ｗ○○    （兼甲Ａ○○之承受訴訟人）
            甲Ｂ○    （兼甲Ａ○○之承受訴訟人）
            甲戌○    （兼甲Ａ○○之承受訴訟人）
            ｏ○○    （兼甲Ａ○○之承受訴訟人）
                        36號2樓之2
            Ｒ○○○○住台中縣大里市○○○路7號
            ｈ○○
            ｇ○○
            Ｙ○○○
            Ｘ○○
            Ｗ○○
            Ｕ  ○
            丑○○
            甲Ｃ○    （兼甲戊○之承受訴訟人）
            甲辰○    （兼甲戊○之承受訴訟人）
            甲Ｄ○    （兼甲戊○之承受訴訟人）
            甲Ｆ○    （兼甲戊○之承受訴訟人）
            甲丑○    （兼甲戊○之承受訴訟人）
            甲Ｑ○○  （兼甲戊○之承受訴訟人）
            甲Ｅ○    （兼甲戊○之承受訴訟人）
                        3樓
            ｋ  ○    （兼甲戊○之承受訴訟人）
            ｐ○○    （兼甲戊○之承受訴訟人）
                        樓
            甲Ｙ○
            甲亥○
            辛○○○
            Ｊ○○○
            戊○○○
            地○○
            玄○○○
            天○○
            戌○○
            宙○○
            亥○○
            宇○○
            甲Ｚ○○
            Ｍ○○
            Ｋ○○
            Ｏ○○
            Ｑ○○
            Ｐ○○
            Ｎ○○
            Ｌ○○
            子○○○
            Ｔ○○○
            丙○○
            乙○○
            ｒ○○○
            己○○
            甲辛○○○○○
            甲Ｏ○
            甲Ｎ○
            ｚ○○    （兼陳土江之承受訴訟人）
            甲丁○    （兼陳土江之承受訴訟人）
            Ｓ○○○  （兼陳土江之承受訴訟人）
            壬○○○  （兼陳土江之承受訴訟人）
            甲寅○    （兼陳土江之承受訴訟人）
            甲子○    （兼陳土江之承受訴訟人）
            甲卯○    （兼陳土江之承受訴訟人）
            甲○○○
            甲Ｐ○
            甲申○
被  上訴人  Ａ○○
            Ｃ○○
            甲Ｈ○
            甲黃○
            甲壬○
            ｕ○○
            ｖ○○
            甲Ｍ○
            甲未○
            庚○○
            甲己○    （即陳旭日之承受訴訟人）
            甲Ｉ○    （即陳旭日之承受訴訟人）
            甲癸○    （即陳旭日之承受訴訟人）
上二人共同
法定代理人  甲Ｘ○    （即陳旭日之承受訴訟人）
被  上訴人  甲Ｘ○    （即陳旭日之承受訴訟人）
共  同訴訟
代  理  人  黃英傑律師
複  代理人  甲Ｗ○
上列當事人間請求分割共有物事件，上訴人對於中華民國97年9
月30日臺灣臺中地方法院94年度重訴字第482號第一審判決提起
上訴，本院判決如下：
    主      文
原判決關於主文第八項「同段33號土地准予原物分割，其分割方
法為如台中縣大甲地政事務所97年4月1日土地複丈成果圖所示，
兩造取得土地如原判決附表四所示」部分；暨該部分訴訟費用部
分之裁判均廢棄，發回臺灣臺中地方法院。
    事實及理由
一、按第一審之訴訟程序有重大之瑕疵者，第二審法院得廢棄原
    判決，而將該事件發回原法院，但以因維持審級制度認為必
    要時為限。前項判決應予當事人陳述意見之機會，如兩造同
    意願由第二審法院就該事件為裁判者，應自為裁判。民事訴
    訟法第451條第1、2項定有明文；又此項判決得不經言詞辯
    論為之，民事訴訟法第453條亦規定甚明；又按「民事訴訟
    法第56條第1項第1款，所謂共同訴訟人中一人之行為，有利
    益於共同訴訟人或不利益於共同訴訟人，係指於行為當時就
    形式上觀之，有利或不利於共同訴訟人而言。非指經法院審
    理結果有利者其效力及於共同訴訟人，不利者其效力不及於
    共同訴訟人而言，故共同訴訟人中之一人，對於下級法院之
    判決聲明不服提起上訴，在上訴審法院未就其內容為審判之
    前，難謂其提起上訴之行為對於他共同訴訟人不利，其效力
    應及於共同訴訟人全體，即應視其上訴為共同訴訟人全體所
    為」（參照最高法院52年台上字第1930號判例）。
二、按分割共有物之訴屬固必要有共同訴訟，依民事訴訟法第56
    條第1項第1款之規定，共同訴訟人中一人之行為，有利於共
    同訴訟人者，其效力及於全體。揆諸上開說明，本件雖僅上
    訴人ｑ○○提起上訴，其效力應及於全體被告即應視其上訴
    為共同訴訟人全體所為，核先明。
三、查本件被上訴人於民國（下同）94年11月9日起訴就備位請
    求部分請求坐落台中縣大甲鎮○○段28、33、74、75、76、
    77、78號土地，其中部分視同上訴人應辦理繼承登記後，准
    予裁判分割，分割方法為除同段33號為原物分割外，其餘部
    分為變價分割。原審乃於97年9月30日判決，其主文為：主
    文第一、二、三、四、五、六、七項部分准予辦理繼承登記
    ，第八項同段33號土地准予原物分割，其分割方法為如台中
    縣大甲地政事務所97年4月1日土地複丈成果圖所示，兩造取
    得土地如原判決附表四所示（關於原判決附表四部分，原審
    嗣於97年11月19日裁定更正如該更正裁定所附之附表四所示
    ）、第九、十項部分就同段28、74、75、76、78及77號土地
    准予變價分割。上訴人ｑ○○（僅其中系爭同段33號土地部
    分，有應有部分180之11）於97年11月5日提出民事上訴狀僅
    就同段33號分割方法提起上訴，主張原審就同段33號土地分
    割方法不當，求為廢棄改判如上訴狀所示之分割方法。惟查
    原審於97年9月30日判決後，被上訴人Ｃ○○於97年12月11
    日向原審具狀陳稱：原審被告甲Ｕ○○在原審訴訟進行中之
    97年2月21日死亡，其應繼分應由繼承人甲Ｓ○、甲Ｔ○、
    甲Ｒ○等3人繼承，並依法承受訴訟，而甲Ｓ○、甲Ｔ○、
    甲Ｒ○等3人均未依法承受訴訟，原告爰依民事訴訟法第175
    條第2項之規定具狀聲明承受訴訟」等語，並提出戶籍謄本
    、原審被告甲Ｕ○○繼承系統表為證（見原審(八)卷227至230
    頁）。查依民事訴訟法第168條規定，當事人死亡者，訴訟
    程序在有繼承人、遺產管理人或其他依法令應續行訴訟之人
    承受其訴訟以前當然停止。並依民事訴訟法第175條第2項之
    規定具狀聲明承受訴訟。此乃法院應依職權調查之事項，乃
    原審未察，就系爭33號土地以實體上判決予以分割（如原審
    判決主文第八項所示），而未命甲Ｓ○、甲Ｔ○、甲Ｒ○等
    3人依法承受訴訟，而對已死亡之原審被告甲Ｕ○○逕為實
    體判決，其訴訟程序自屬有重大瑕疵，基此所為之判決，亦
    屬違背法令。而原審被告甲Ｕ○○之繼承人甲Ｓ○、甲Ｔ○
    、甲Ｒ○在本院審理中，於98年8月17日向本院具狀聲明承
    受訴訟，復不同意就系爭33號土地之分割由第二審法院即本
    院就該事件自為實體裁判，且對原審就系爭33號土地之分割
    方法亦有不滿意之處，希望發回原審法院重新定分割方法，
    以補正上開訴訟程序之瑕疵等語。則為維持審級制度，自有
    將本件該部分發回原審法院更為裁判之必要。上訴人ｑ○○
    上訴意旨除主張原審就同段33號土地分割方法不當外，並執
    此指摘原判決不當，聲明求予廢棄而發回臺灣臺中地方法院
    重行審理，以維持審級利益，自屬有理由。爰不經言詞辯論
    ，將原判決關於主文第八項「同段33號土地准予原物分割，
    其分割方法為如台中縣大甲地政事務所97年4月1日土地複丈
    成果圖所示，兩造取得土地如原判決附表四所示」部分裁判
    廢棄，發回臺灣臺中地方法院重行審理，如主文所示。
四、又原審被告甲戊○於原審97年9月30日判決後，於98年1月2
    日死亡，其應繼分應由其繼承人即視同上訴人甲Ｃ○、甲辰
    ○、甲Ｄ○、甲Ｆ○、甲丑○、甲Ｑ○○、甲Ｅ○、ｋ○、
    ｐ○○等九人繼承，而視同上訴人甲Ｃ○、甲辰○、甲Ｄ○
    、甲Ｆ○、甲丑○、甲Ｑ○○、甲Ｅ○、ｋ○等九人均未承
    受訴訟，被上訴人於98年1月15日向原審具狀聲明由視同上
    訴人甲Ｃ○、甲辰○、甲Ｄ○、甲Ｆ○、甲丑○、甲Ｑ○○
    、甲Ｅ○、ｋ○、ｐ○○等九人承受訴訟，核無不合，併予
    明。再者，被上訴人Ａ○○於98年7月7日向本院具狀稱：
    原審共同被告甲Ａ○○在原審（97年9月30日）判決後，於
    97年12月14日死亡，其應繼分應由其繼承人即視同上訴人陳
    享通、甲Ｂ○、甲戌○、ｏ○○等4人繼承，而視同上訴人
    陳享通、甲Ｂ○、甲戌○、ｏ○○等4人均未承受訴訟，爰
    依民事訴訟法第175條第2項規定聲明原審共同被告甲Ａ○○
    部分由視同上訴陳享通、甲Ｂ○、甲戌○、ｏ○○等4人承
    受訴訟」等語，亦核無不合，亦一併明。
五、據上論結，本件上訴為有理由，依民事訴訟法第451條第1項
    ，判決如主文。
中    華    民    國    98    年    8     月    20    日
                民事第一庭    審判長法  官  吳火川
                                    法  官  饒鴻鵬
                                    法  官  胡景彬
以上正本係照原本作成。
被上訴人得上訴。
如對本判決上訴，須於收受判決送達後20日內向本院提出上訴書
狀，其未表明上訴理由者，應於提出上訴後20日內向本院提出上
訴理由書（須按他造人數附具繕本）。
上訴時應提出委任律師為訴訟代理人之委任狀。具有民事訴訟法
第466條之1第1項但書或第2項之情形為訴訟代理人者，另應附具
律師及格證書及釋明委任人與受任人有該條項所定關係之釋明文
書影本。
                                    書記官  劉建智
中    華    民    國    98    年    8     月    21    日
                                                      Ｍ


司法院資訊處製作；財團法人民間司法改革基金會備份。
